【裁判字號】    89,上訴,32
【裁判日期】    890612
【裁判案由】    違反臺灣地區與大陸地區人民關係條例等
【裁判全文】
臺灣高等法院臺中分院刑事判決                      八十九年度上訴字第三二號
    上  訴  人
    即  被  告  丙○○
    上  訴  人
    即  被  告  丁○○
    右  一  人
    選任辯護人  洪松林
右上訴人，因被告違反臺灣地區與大陸地區人民關係條例等案件，不服臺灣臺中地方
法院八十七年度訴字第五○七號，中華民國八十八年十一月十五日第一審判決（起訴
案號：臺灣臺中地方法院檢察署八十六年度偵字第二三一一七號），提起上訴，本院
判決如左：
    主  文
原判決關於丙○○及丁○○違反臺灣地區與大陸地區人民關係條例部分均撤銷。
丙○○共同行使明知為不實之事項，而使公務員登載於職務上所掌之公文書，足以生
損害於公眾，處有期徒刑伍月，如易科罰金，以參佰元折算壹日，緩刑參年。
丁○○共同行使明知為不實之事項，而使公務員登載於職務上所掌之公文書，足以生
損害於公眾，處有期徒刑捌月。
其他上訴駁回。
    事  實
一、丁○○以駕駛車號Ｎ五－五一八號計程車為業，於民國（下同）八十六年七月間
    在臺灣地區因駕駛計程車與丙○○認識。緣丁○○意圖使大陸女子蔡雄英（已出
    境，俟到案後由原審另行審結）來台從事工作賺錢，在大陸地區向蔡雄英宣稱祇
    要覓得某一台灣男子辦理結婚手續即可順利入境台灣賺錢等詞，蔡雄英即向丁○○表明同意。丁○○隨即於八十六年九月十六日左右，以每個月給付丙○○新台
    幣（下同）三萬元為代價，與本無跟大陸地區女子結婚真意之丙○○共謀，由丙○○、蔡雄英、丁○○共同基於以行假結婚真引進之方式，進入台灣之共同意思
    聯絡及行為分擔，由丁○○安排丙○○於八十六年九月中旬某日赴大陸廣東與蔡
    雄英謀面，旋丙○○與蔡雄英於八十六年九月十九日在大陸廣東省五華縣民政局
    辦理假結婚手續，而後由明知其與蔡雄英間之婚姻乃欠缺真正結婚之合意為無效
    婚姻之丙○○，持在大陸地區所製作之廣東省公證處之「結婚公證書」等文書及
    「財團法人海峽交流基金會之證明書」，共同基於使公務員登載不實事項於職務
    上所掌公文書之犯意，於八十六年十月十六日在臺中市南屯區戶政事務所，填具
    「結婚登記申請書」、「身分證變更登記申請書」，申請辦理結婚之戶籍登記，
    及丙○○身分證配偶欄之變更登記，致使該管公務員將該不實之事項登載於職務
    上所掌公文書即戶籍登記簿、戶口名簿及丙○○之身分證上（即記載其配偶為大
    陸地區女子蔡雄英）。丙○○並以同一犯意，接續於同日持上述證件及填具「大
    陸地區人民進入台灣地區保證書」，致使臺中市警察局第四分局之該管公務員警
    員，將蔡雄英為丙○○配偶之不實事項，登載於公文書即上開保證書之簽註意見
    欄上，足以生損害於臺中市南屯區戶政事務所、臺中市警察局第四分局等對於戶
    政資料管理之正確性。丙○○再於同日填具「大陸地區人民進入台灣地區旅行證
    申請書」，及檢具上開「大陸地區人民進入台灣地區保證書」、上述結婚證書及
    戶籍登記簿謄本等資料，向內政部警政署入出境管理局以配偶來台探親為由，申
    請大陸地區女子蔡雄英入境，致使內政部警政署入出境管理局該管公務員，審查
    後於上開旅行證申請書之公文書上記載「民國八十六年九月十九日結婚」、「大
    陸來台探病奔喪證」、「自入境之日起三個月內有效」等事項，因而發給蔡雄英
    入境許可證，該大陸地區女子蔡雄英得以合法探視方式掩飾入境，並由丁○○於
    八十六年十一月三日前往大陸地區帶同自中正國際機場非法進入台灣地區。嗣丙○○並為蔡雄英得以丙○○之妻名義入境合法居住，依規定於同年十一月四日十
    三時三十分，向臺中市警察局第四分局春社派出所辦理流動人口登記，經該所員
    警派員複查蔡雄英實際上未與丙○○同住，經警於同年十一月六日下午一時許，
    要求丙○○聯絡蔡雄英出面，而由丁○○駕駛上開計程車內載蔡雄英前往臺中市
    ○○○路與美村路口，經警盤查發現上情。
二、丁○○於八十六年十一月四日（或五日）某時，在其所駕駛車號Ｎ五五一八號計
    程車內，發現乙○○所有易利信型號000000000號行動電話機一支於車
    上，明知該行動電話係屬遺失物，竟意圖為自己不法之所有，拾獲後易持有為所
    有，將之侵佔入己，嗣於同年十一月六日下午一時許，為警要求丙○○聯絡蔡雄
    英出面，而由丁○○駕駛上開計程車內載蔡雄英前往臺中市○○○路與美村路口
    ，為警在車內查獲。
三、案經臺中市警察局第四分局報請臺灣臺中地方法院檢察署檢察官偵查起訴。
    理  由
一、訊據上訴人即被告（下稱被告）丙○○、丁○○二人，均矢口否認其等有前揭之
    假結婚、偽造文書之犯行，丙○○並辯稱：其與同案被告即大陸女子蔡雄英結婚
    係真實，並無與丁○○共同違反不得使大陸地區人民非法進入台灣地區之規定及
    明知無結婚之真意仍使公務員登載不實之犯行，因遭警員馬恩德恐嚇及刑求始於
    警訊中供述犯行云云。被告丁○○固供承持有上開行動電話之情事，惟矢口否認
    有媒介假結婚之事及代辦手續使公務員登載不實等之犯行，並辯稱丙○○及蔡雄
    英結婚為真實，並提出丙○○與蔡雄英結婚照片十八張附卷為憑云云。其選任辯
    護人並為其辯稱該結婚係真實，未經依法撤銷以前，不能逕行認定為無效結婚，
    而入出境管理局之審查具有實質審查權，蔡雄英因而入境不僅合法，且無使公務
    員登載不實之情事，其他案件之量刑均較輕云云。惟查：
(一)右揭假結婚之事實，業據證人即查獲之警員馬恩德，於原審證稱被告丙○○有供
    稱與蔡雄英係假結婚，並同意配合找出丁○○，並無恐嚇及刑求，警訊筆錄是一
    問一答製作等情明確（參見原審卷四四、七一頁）。又被告丙○○於警訊時供承
    ：本件假結婚係丁○○媒介，約定每月給伊三萬元，分六次拿錢，但尚未拿到錢
    即被查獲，伊與蔡女見一次面即結婚，並由丁○○辦理來台手續，蔡雄英來台後
    在伊住所住一晚並未同床，即交由丁○○帶走，伊與蔡雄英之結婚申請書是伊去
    辦的等情，核與同案被告丁○○於警訊中供稱：蔡雄英係伊安排與丙○○結婚，
    渠二人不認識，僅看過相片，沒有交往，伊就通知丙○○前來大陸辦理結婚登記
    ，丙○○至大陸結婚之費用均由伊先付，伊於八十六年十一月三日與蔡雄英一同
    入境台灣，當天即載蔡女前往丙○○住處住一晚，隔日即四日下午即載離蔡女，
    蔡女現居住地，丙○○不知道等情相符，經核與同案被告蔡雄英於警訊時所供係
    由丁○○媒介到台灣，利用假結婚至台灣賺錢，來台後有到丙○○家住一夜，不
    同房、不同床，來台一切費用均由丁○○支付，蔡某未提及償還問題等語，仍屬
    一致，參以被告丙○○甫接獲蔡雄英來台，竟於第二日即令蔡雄英自行與丁○○
    離去而在外居住，足見其無與被告蔡雄英結婚之真意甚明，被告等警訊所供，互
    核相符，自堪採信，被告丙○○於本院辯稱警訊筆錄不實云云，核係卸責之詞，
    難以採信。
(二)被告丙○○、丁○○、蔡雄英三人，於偵查中亦坦承由丁○○至大陸地區帶蔡雄
    英入境，所有費用由丁○○先支出之情事在卷，核與其等三人於警訊時所供情節
    相符，則丙○○所辯其欲至大陸娶妻云云如屬實，何以該費用無法事先籌齊而須
    由丁○○先支出，且之前丙○○並未先去大陸挑選對象，在在與常情相違背，是
    蔡雄英於偵查中翻供改稱其係真結婚而來台云云，礙難採信。又原審囑託花蓮縣
    警察局玉里分局訊問陳明德、黃卻里之結果，里長陳明德雖證稱其等二人有結婚
    請客，但對居住該地幾天卻無法明確陳稱，而丙○○之母黃卻里證稱該二人有結
    婚，住於臺中縣清水鎮○○路云云，並於原審時黃卻里再證稱應不可能未同房云
    云（參見原審卷一一七頁），但依被告丙○○於警訊所供蔡雄英於入境翌日起即
    被丁○○帶走不知去向，可見該陳明德、黃卻里所供，難為被告有真結婚之有利
    認定甚明。再者，依證人廖秀珠於警訊所供出租該屋供蔡雄英居住之過程（參見
    原審卷七五頁），益見被告丙○○確實不知蔡雄英入境後欲居住該地，則被告二
    人所辯丙○○係真結婚云云，核與事實有間，自難採信。此外，復有丙○○身分
    證影本、蔡雄英台灣地區旅行證影本在卷可佐，並經原審函查臺中市南屯區戶政
    事務所、內政部警政署入出境管理局，有關被告丙○○辦理與蔡雄英結婚為配偶
    及入境資料屬實，此有臺中市南屯區戶政事務所八十八年八月三十日中市南屯戶
    字第四四一四號簡便行文表暨結婚登記資料一份、內政部警政署入出境管理局八
    十八年九月十三日八八境信昌字第六四一九二號函暨蔡雄英入出境資料一份在卷
    可稽，是被告丙○○、丁○○於原審及本院審理中翻異前供，經核互有矛盾，顯
    係臨訟飾卸之詞，不足採信。其等二人，上開犯行已堪認定。
(三)被告丁○○侵占上開行動電話之犯行，迭據被告於偵查中、原審時供承不諱，核
    與被害人乙○○於原審所供相符（參見原審卷二四頁），並有該行動電話扣案可
    憑，事證至為明確，被告於本院辯稱伊未有侵占犯意云云，核係卸責之詞，難以
    採信。被告丁○○於本院雖又辯稱蔡雄英入境事宜非伊安排云云，惟並無證據提
    出，而依蔡雄英於偵查中所供情節（參見偵查卷三二頁面），及其後蔡雄英已出
    境之事實（參見原審卷三五頁），可見被告上開改稱之詞，係畏究之詞，難以採
    信。從而被告二人上開犯行，至為明確，其等二人於本院上開所辯云云，不足採
    信，是其等犯行均堪認定。
二、查被告丙○○夥同被告丁○○，持大陸地區出具不實結婚內容之公證書，向臺中
    市南屯區戶政事務所申請結婚登記，並向臺中市警察局第四分局辦理保證書之簽
    註申請等，因而再持該戶籍登記資料等辦理蔡雄英之入境，該結婚既非真實，自
    足以生損害於戶政機關、警察局之管理，是核被告丙○○、丁○○所為，係犯刑
    法第二百十六條、第二百十四條之行使使公務員登載不實之文書罪。被告丁○○
    另犯刑法第三百三十七條之侵占罪。被告等使公務員登載不實之低度行為，為其
    後之行使之高度行為所吸收，均不另論罪。檢察官雖未就該行使罪起訴，但既有
    實質上一罪關係，本院自得一併審理，附此敘明。被告丙○○與丁○○就上開行
    使使公務員登載不實文書之犯行，與蔡雄英間均有犯意之聯絡與行為分擔，均為
    共同正犯。且被告等使公務員登載不實罪，應係接續犯，僅論以一罪，併此敘明
    。又被告丁○○所犯上開二罪間，犯意各別，罪名不同，應分論併罰。原審經審
    理之結果，就被告丙○○、丁○○上開假結婚申辦戶籍登記等之犯行，認罪證明
    確，予以論科，固非無見，但同時認有連續犯，且認牽連犯有臺灣地區與大陸地
    區人民關係條例第七十九條使非法進入臺灣地區之罪行，因而從一重論處，自有
    未合（詳如後敘）。被告丁○○、丙○○提起上訴，指摘及此，非無理由，原審
    判決此部分亦有上開可議，即屬無可維持，應由本院就該等部分撤銷改判。爰審
    酌被告二人之犯罪動機、目的、手段、所生之危害、犯罪後之態度，被告丁○○
    乃主導本件犯行者，被告丙○○係為丁○○利誘而附和所為等一切情狀，分別量
    處如主文第二項、第三項所示之刑，被告丙○○部分，並依法諭知易科罰金之折
    算標準，以資懲儆。又被告丙○○前未曾受有期徒刑以上刑之宣告，有本院被告
    全國前科紀錄表在卷可稽，因貪財圖利，偶罹刑典，經此刑之宣告後，應知警惕
    而無再犯之虞，本院因認以暫不執行其刑為適當，爰予以宣告緩刑三年，用啟自
    新。
三、原審就被告丁○○侵占遺失物部分，適用刑法第三百三十七條、第四十二條第二
    項，罰金罰鍰提高標準條例第一條前段、第二條之規定，並審酌被告犯罪之手段
    、所生危害、犯後態度等一切情狀，量處罰金二千元，並諭知如易服勞役以三百
    元折算一日，且認扣案之行動電話一支，非被告丁○○所有，無從為沒收之諭知
    ，應予發還所有人，併予敘明。其認事用法，核無違誤，量刑亦屬允當，被告丁○○提起上訴，否認有該部分之犯行，自為無理由，其上訴應予駁回。
四、檢察官另以被告丁○○於拾獲乙○○所有上開行動電話後，竟意圖為自己不法之
    利益，撥打而盜用該行動電話通話之利益，另涉有刑法第三百三十九條第二項之
    詐欺得利罪嫌云云，固非無見。惟上開公訴意旨為被告丁○○所否認，辯稱伊僅
    有試撥查號台，看可否通話使用，並無盜打等語。經查，證人乙○○證述該行動
    電話並無被盜拷號碼，亦無被盜打而增加費用情事（參見原審卷二四頁背面），
    且經原審函查中華電信股份有限公司台灣中區電信分公司，亦因已逾保存期限業
    經消磁之情事，查無被告丁○○侵占期間該號碼之通話紀錄，有該公司八十八年
    一月二十九日中信南服字第八八Ｃ○六○○○三八號函在卷足憑（參見原審卷八
    五），此外復查無其他積極證據足認被告丁○○涉有刑法第三百三十九條第二項
    之罪嫌，惟因公訴人認與起訴侵占遺失物部分有牽連犯之裁判上一罪關係，爰不
    另為無罪之諭知，附此敘明。
五、檢察官公訴意旨另以：被告丁○○上開犯行，係意圖營利，為使蔡雄英入境後從
    事特種行業牟利，因認被告另涉有臺灣地區與大陸地區人民關係條例第七十九條
    之罪嫌云云，原審並認被告丙○○亦涉有該條罪嫌，且二人上開使公務員登載不
    實之犯行，有連續之犯行云云，固均非無見。惟按犯罪事實應依證據認定之，無
    證據不得推定其犯罪事實，為刑事訴訟法第一百五十四條所明定。次按刑法第二
    百十四條所謂使公務員登載不實事項於公文書罪，須一經他人之聲明或申報，公
    務員即有登載之義務，並依其所為之聲明或申報予以登載，而屬不實之事項者，
    始足構成，若其所為聲明或申報，公務員尚須為實質之審查，以判斷其真實與否
    ，始得為一定之記載者，即非本罪所稱之使公務員登載不實（參照最高法院七十
    三年台上字第一七一○號判例意旨）。經查：
(一)被告丁○○於警訊時固供稱有介紹被告丙○○至大陸結婚，並由伊帶蔡雄英入境
    之情事，惟僅稱該蔡雄英係至臺灣玩樂，並無欲帶蔡雄英前來賣淫，核與該案被
    告陳敬堯、丙○○、蔡雄英所供相符，而依警局移送書所載，被告等人於蔡雄英
    十一月三日入境後之十一月六日即查獲，蔡雄英且於八十六年十二月八日出境（
    參見原審卷三五、一三五頁），再依房東廖秀珠於警訊所供租屋之情節（參見原
    審卷七五頁），仍難遽認蔡雄英於該處所居住時，有從事特種行業之不法，是依
    卷存之證據，自難認定丁○○帶領蔡雄英入境之目的，即係意圖營利，而有臺灣
    地區與大陸地區人民關係條例第十五條第三款至第五款之行為，此與被告丁○○
    另涉卷附臺灣高等法院高雄分院八十六年度上訴字第二四一四號判決書之內容，
    不能比附援引，是檢察官起訴書之上開記載，已嫌無據。
(二)查臺灣地區與大陸地區人民關係條例第十五條第一款所指之「使大陸地區人民非
    法進入臺灣地區」，依同法第十條第一項規定，係指大陸地區人民非經主管機關
    許可，不得進入臺灣地區而言（最高法院八十四年台上字第一六○一號判決意旨
    參照）。又依「大陸地區人民進入臺灣地區許可辦法」第十三條、第十四條、第
    十五條所定，欲申請進入臺灣地區者須備齊一定之證件，依同法第十七條所定，
    有該條事由者，得不予許可，依同法第十九條之所定，所檢附之文書，主管機關
    得要求驗證，可見境管局對於大陸地區人民申請入境時，並非一經申請人提出申
    請文件即予准許，完全作形式之調查，而係有實質審查之權限甚明（參見卷附臺
    灣臺北地方法院八十八年訴字第一一二號判決所附之境管局公函）。此與地政機
    關就抵押權之設定申請，經當事人提出合法文件時即應准許，明顯有別。是依上
    所述，被告丙○○依程序申請蔡雄英入境，並檢齊所有文件提出申請，此有原審
    調閱之資料在卷可稽，並非一經申請即能獲得許可，境管局顯具有實質審查權，
    則被告丙○○等上開申請蔡雄英入境之所為，不僅與刑法第二百十四條之要件不
    合，更與臺灣地區與大陸地區人民關係條例第十五條第一款之要件不合，自不能
    依同條例第七十九條等論處甚明，檢察官疏未查明本件蔡雄英入境之方式有別於
    他案，遽指被告丁○○有上開使非法進入臺灣地區犯行，原審亦認被告丁○○、
    丙○○亦有該犯行，並認該二人另有使公務員登載不實之連續犯罪行，均有未洽
    ，被告二人以上開理由，提起上訴，難認無理由，但因公訴人認被告丁○○違反
    臺灣地區與大陸地區人民關係條例第七十九條之犯行，與上開使公務員登載不實
    罪間有裁判上一罪關係，爰不另為被告無罪之諭知。至原審認被告丁○○、丙○○有上開使公務員登載不實之連續犯行，及丙○○有違反臺灣地區與大陸地區人
    民關係條例第七十九條犯行之部分，因未據檢察官起訴，自應由本院撤銷該部分
    之認定即可，均併此敘明。
據上論斷，應依刑事訴訟法第三百六十八條、第三百六十九條第一項前段、第三百六
十四條、第二百九十九條第一項前段，刑法第二十八條、第二百十六條、第二百十四
條、第十一條前段、第四十一條、第七十四條第一款，罰金罰鍰提高標準條例第一條
前段、第二條，判決如主文。
本案經檢察官甲○○到庭執行職務
中      華      民      國    八十九    年      六      月      十三    日
                                  臺灣高等法院臺中分院刑事第二庭
                                        審判長法  官  羅  禮  政
                                              法  官  陳  欣  安
                                              法  官  蔡  聰  明
右正本證明與原本無異。
被告均不得上訴。
檢察官就刑法第三百三十七條部分，不得上訴，但就牽連可能犯電信法第五十六條第
一項之部分，得一併上訴。就臺灣地區與大陸地區人民關係條例第七十九條部分，得
上訴。
如不服本判決應於收受送達後十日內向本院提出上訴書狀，其未述上訴之理由者並
得於提起上訴後十日內向本院補提理由書（均須按他造當事人之人數附繕本）。
                                              書記官    瑞  芳
中      華      民      國    八十九     年      六       月    十五    日
附錄：本案論罪科刑法條全文
刑法第二百十六條：
行使第二百十條至第二百十五條之文書者，依偽造、變造文書或登載不實事項或使登
載不實事項之規定處斷。
刑法第二百十四條：
明知為不實之事項，而使公務員登載於職務上所掌之公文書，足以生損害於公眾或他
人者，處三年以下有期徒刑、拘役或五百元以下罰金。
                                                                        Ａ


司法院資訊處製作；財團法人民間司法改革基金會備份。
